【裁判字號】    90,重訴,710
【裁判日期】    901119
【裁判案由】    塗銷地上權登記
【裁判全文】
臺灣臺中地方法院民事判決  九十年度重訴字第七一○號
    原      告  甲○○
    被      告  乙○○
右當事人間請求塗銷地上權登記事件，本院判決如左：
    主      文
被告應將原告所有坐落台中市○○區○○段第四００地號土地於民國八十七年九月二十九日
所為權利價值新台幣壹拾萬元、存續期間自民國八十七年九月二十四日至民國八十七年十月
二十三日止之地上權登記予以塗銷。
訴訟費用由被告負擔。
    事      實
甲、原告方面：
  一、聲明：如主文所示。
  二、陳述：
  （一）按法律關係定有存續期間者，於期間屆滿時消滅，期滿後，除法律有更新規定外，
        並不當然發生更新之效果，地上權並無如民法第四百五十一條之規定，其期限屆滿
        後自不生當然變更為不定期限之效果，因而應解為定有存續期間之地上權於期限屆
        滿時，地上權當然消滅。（七十年度台上字第三六七八號判例）（二）緣原告於民
        國（下同）八十九年十一月十日向台灣台中地方法院依拍賣程序買得係爭台中市○
        ○區○○段第四百地號土地，並已依法繳交價金及移轉登記完竣，惟上開不動產上
        登記有：日期民國八十七年九月二十九日、權利種類地上權、權利人乙○○、權利
        價值新台幣（下同）壹拾萬元、存續期間自八十七年九月二十四日至八十七年十月
        二十三日、設定義務人張瑞添、張瑞坤之地上權登記，而上開地上權屬物權，因權
        利期間已屆滿，依首揭判例及司法院七十六年廳民二字第二四六三號解釋，原告自
        得訴請被告塗銷地上權之登記。
  （三）被告所提與張瑞添、張瑞坤等人之協議書，顯係虛偽不實臨訟偽造，再者地上權係
        屬不動產物權，依民法第七百五十八條須經登記始生效力，故就地上權所定期限，
        並應自登記之日起算，而本件地上權存續期間自八十七年九月二十四日起至八十七
        年十月二十三日止，地上權之期限業已屆滿，該地上權自應予以塗銷。
  三、證據：提出土地登記簿謄本一件為證。
乙、被告方面：
  一、聲明：駁回原告之訴。
  二、陳述：
  （一）查坐落台中市○○區○○段四００地號土地面積八八０．一九平方公尺，原為訴外
        人張瑞添、張瑞坤等二人所共有，應有部分各二分之一。八十七年九月二十九日提
        供給被告建築用而設定地上權登記，權利價值為一萬元，存續期間自八十七年九月
        二十四日起至八十七年十月二十三日止，八十九年十二月七日原告以拍賣為原因登
        記取得所有權，此有土地登記簿謄本二件及地上權設定契約書為憑。
  （二）繼查，八十七年十月十五日（即地上權存續期間屆滿前）被告與系爭土地所有權人
        張瑞添、張瑞坤訂立協議書，就系爭土地設定地上權事宜，雙方協儀，其第一條記
        載：「本標的物所有權人張瑞添、張瑞坤。」已於八十七年九月間供於甲方（指被
        告）設定地上權登記並發給證明書在案。」第二條記載：「因本件規劃設計費時，
        無法短期使用，應甲方（指告）之要求雙方協議地上權存續期間已到，務必申請延
        期，存續期限改為不定期以便甲方（指被告）規劃建築使用」。第四條記載：「甲
        方如在十年內不願使用經營時，得以轉他人，但如逾十年時，不得以任何理由轉讓
        ，並應通知乙方（指張瑞添、張瑞坤同意」。此有該協議書可稽。從而足見被告係
        以在系爭土地上有建築物為目的而設定地上權，非有相當之期限不能達其目的，故
        地上權並未消滅至為灼然。且鈞院八十八年度執己字第二０八六六號拍賣系爭土地
        強制執行事件通知特別註明「抵押權於拍定後塗銷，但地上權不塗銷」益徵本件地
        上權之設定登記並未消滅。
  （三）按土地所有權人與債權人訂立設定地上權契約書後，縱將其所有土地讓與第三人，
        其地上權設定契約對於受讓人仍繼續存在，不問受讓人知情與否，均有拘束受讓人
        之效力，否則土地所有權人得隨時將其所有土地移轉於第三人，以達破壞契約之目
        的，顯非法所許（最高法院五十七年台再字第八號判例參照）本件系爭土地已提供
        給被告設定地上權登記，於存續期間（八十七年十月二十三日屆滿）前之八十七年
        十月十五日土地所有權與被告訂立協議書，以被告規劃建築使用需相當期限始能達
        到目的為由，而務必申請延期，存續期限改為不定期，已如前述，則揆諸前開判洌
        之旨，原告雖於八十九年十二月七日由鈞院民事執行處拍賣而登記取得系爭土地之
        所有權，但地上權設定契約（協議書）對該受讓人之原告仍繼續存在，不問原告知
        情與否，均有拘束原告之效力。換言之，系爭土地地上權之設定登記並未消滅，原
        告自不得提出本訴，請求塗銷地上權登記。
  三、証據：提出土地登記簿謄本影本二件、地上權設定契約書、協議書、民事執行處通知
      影本各一件為證。
    理      由
一、本件原告主張其所有坐落台中市○○區○○段第四００地號土地，係於八十九年十一月
    十日向本院依拍賣程序買得，並已依法繳交價金及移轉登記完竣，惟被告前於八十七年
    九月二十九日，於上開土地設定權利價值新台幣壹拾萬元、存續期間自八十七年九月二
    十四日起至八十七年十月二十三日止之地上權，上開地上權期間已經屆滿，自應予以塗
    銷等語。被告則以其於地上權期間屆滿前，已與前系爭土地所有權人張瑞添、張瑞坤訂
    立協議書，協議將存續期限改為不定期，該協議書對土地受讓人之原告仍有拘束之效力
    ，原告自不得請求塗銷地上權登記。
二、查原告所有坐落台中市○○區○○段第四００地號土地，係於八十九年十一月十日向本
    院依拍賣程序買得，並已依法繳交價金及辦理所有權登記完畢，而上開土地原為訴外人
    張瑞添、張瑞坤共有，於八十七年九年二十九日提供給被告建築使用而設定地上權登記
    ，權利價值為壹拾萬元，存續期間自八十七年九月二十四日起至八十七年十月二十三日
    止等事實，有土地登記簿謄本、地上權設定契約書、協議書、民事執行處通知影本等在
    卷可稽，且為兩造所不爭執，自堪信為真實。
三、被告雖以前開情詞置辯，並提出協議書為證。惟被告與訴外人張瑞添、張瑞坤縱有協議
    將地上權存續期限改為不定期，依民法第七百五十八條「不動產物權，依法律行為而取
    得設定、喪失、及變更者，非經登記，不生效力」之規定，仍應辦理變更存續期限之登
    記，始生效力，被告既未辦理變更存續期限之登記，該協議書僅具債權契約之效力，對
    非協議當事人之原告並無拘束之效力。又被告所引最高法院五十七年台再字第八號判例
    ，乃係「共有人於與其他共有人訂定共有物分割或分管之特約後，縱將其應有部分讓與
    第三人，其分割或分管契約對於受讓人仍繼續存在，不問受讓人知情與否，均有拘束受
    讓人之效力。否則，共有人得隨時將其應有部分移轉第三人，以達破壞契約之目的，顯
    非法之所許」，與本件地上權契約效力無關，被告據此主張協議書有拘束原告之效力，
    自無可採。
四、按法律關係定有存續期間者，於期間屆滿時消滅，期滿後，除法律有更新規定外，並不
    當然發生更新之效果，地上權並無如民法第四百五十一條之規定，其期限屆滿後自不生
    當然變更為不定期限之效果，因而應解為定有存續期間之地上權於期限屆滿時，地上權
    當然消滅（最高法院七十年度台上字第三六七八號判例可參）。被告於上開土地設定之
    地上權存續期間係自八十七年九月二十四日起至八十七年十月二十三日止，業巳屆滿，
    參照上揭說明，系爭地上權當然消滅。被告雖辯稱：本院八十八年度執己字第二０八六
    六號拍賣系爭土地強制執行事件通知註明「抵押權於拍定後塗銷，但地上權不塗銷」，
    益徵本件地上權之設定登記並未消滅云云。惟按「拍賣之不動產原有之地上權、永佃權
    、地役權、典權及租賃關係隨同移轉；但發生於設定抵押權之後，並對抵押權有影響，
    經執行法院除去後拍賣者，不在此限；存於不動產上之抵押權及其他優先受償權，因拍
    賣而消滅」為強制執行法第九十八條第二項、第三項前段所明定。執行法院依此規定，
    於強執行事件通知註明「抵押權於拍定後塗銷，但地上權不塗銷」，並非就地上權有無
    實體法上消滅之理由予以審認而為公告，自難以執行法院拍賣公告未塗銷系爭地上權，
    即謂系爭地上權並未消滅。被告所辯，洵無可採。
五、系爭地上權因期限屆滿而消滅，原告為系爭土地所有權人，本於所有權之作用，請求為
    地上權人之被告塗銷系爭地上權登記，即屬有據，應予准許。
六、據上論結，本件原告之訴為有理由，依民事訴訟法第七十八條判決如主文。
中        華        民        國   九十     年     十一      月     十九      日
                                  臺灣臺中地方法院民事第一庭
~B法      官  吳蕙玟
右為正本係照原本作成
如不服本判決，應於判決送達後二十日內，向本院提出上訴狀。
中        華        民        國   九十     年     十一      月     十九      日
~B法院書記官  戴錦文


司法院資訊處製作；財團法人民間司法改革基金會備份。
